臺灣高等法院高雄分院刑事判決　　　　94年度上訴字第1259號
上　訴　人　臺灣高雄地方法院檢察署檢察官
被　　　告　甲○○
選任辯護人　侯傑中律師
被　　　告　乙○○
被　　　告　庚○○
上列上訴人因被告偽造文書等案件，不服臺灣高雄地方法院93年
度訴字第2292號中華民國94年7 月18日第一審判決（起訴及併案
案號：臺灣高雄地方法院檢察署92年度偵字第19377 號、93年度
偵字第15556 號），提起上訴，本院判決如下：
    主  文
上訴駁回。
    理  由
一、公訴意旨略以：被告甲○○、乙○○、庚○○為求將失竊汽
    車銷往菲律賓牟取暴利，竟共同基於故買贓物之犯意聯絡，
    明知車牌、引擎號碼如附表所示之5 部汽車，均係附表所示
    被害人失竊之汽車，竟仍意圖為自己不法之所有，先於不詳
    時地以不詳之代價買入上開贓車後，由乙○○負責倉庫租用
    事宜，於民國（下同）92年4 月8 日向不知情之陳國昌租用
    位於高雄縣大寮鄉○○村○○路60之6 號之倉庫，供為藏放
    上開5 部贓車之處所；甲○○負責聯絡報關及托運事宜；另
    庚○○則成立「軒偉有限公司」（下稱軒偉公司），作為該
    集團掩飾贓車報關出口之名義公司。嗣於92年8 月8 日14時
    許，甲○○傳真軒偉公司之廠商資料、及載有「動物飼料機
    」之發票，委託不知情之全通報關行陳賴豐處理上開車輛之
    報關及托運事宜，陳賴豐再委由不知情之全成托運公司之司
    機陳振來、吳金銘、柯金生等3 人分別駕駛拖車至上開倉庫
    ，將藏有贓車之貨櫃分別裝箱，搬運至基隆港等待出口結關
    。當日陳賴豐遂依照甲○○指示，將報關之申報單號碼為AA
    /BC/92/W993/9341填載為「動物飼料機」，持向財政部基隆
    關稅局辦理出口報關手續，足生損害於關稅機關對於出口貨
    物稽查管理之正確性。已結關之上開車輛乃經由萬海航運公
    司載運至高雄港，再轉由海鋒船務公司負責運送至菲律賓宿
    霧港。經內政部警政署刑事警察局循線查獲上情，會同財政
    部關稅總局、財政部高雄關稅局共同開櫃蒐證，而於92年8
    月13日於高雄港63號碼頭當場查獲如附表所示失竊之汽車，
    因認被告三人共同犯刑法第349 條第1 項、第2 項之收受、
    搬運、寄藏贓物罪嫌，另被告甲○○又犯刑法第216 條、
    210 條之行使偽造私文書罪嫌，且與上開贓物罪嫌二罪間，
    有方法結果之牽連關係，應從一重處斷等語。
二、按犯罪事實應依證據認定之，無證據不得認定犯罪事實，又
    不能證明被告犯罪者，應諭知無罪之判決，刑事訴訟法第
    154 條第2 項、第301 條第1 項分別定有明文。次按認定不
    利於被告之事實，須依積極證據，茍積極之證據本身存有瑕
    疵而不足為不利於被告事實之認定，即應為有利於被告之認
    定，更不必有何有利之證據，而此用以證明犯罪事實之證據
    ，猶須於通常一般人均不至於有所懷疑，堪予確信其已臻真
    實者，始得據以為有罪之認定，倘其證明尚未達到此一程度
    ，而有合理性之懷疑存在，致使無從為有罪之確信時，即應
    為無罪之判決，最高法院82年度臺上字第163 號判決、76年
    度臺上字第4986號、30年度上字第816 號等判例意旨可資參
    照。
三、又刑事訴訟法第161 條已於91年2 月8 日修正公布，其第1
    項規定：檢察官就被告犯罪事實應負舉證責任，並指出證明
    之方法，因此檢察官對於起訴之犯罪事實，應負提出證據及
    說服之實質舉證責任，倘所提出之證據不足為被告有罪之積
    極證明，或其指出證明之方法，無從說服法院以形成被告有
    罪之心證，基於無罪推定之原則，自應為被告無罪判決之諭
    知，最高法院92年度臺上字第128 號判例可資參照。另當事
    人得聲請法院調查證據，而法院為發見真實，亦得依職權調
    查證據，但限於維護公平正義或對被告之利益有重大關係之
    事項為限，修正刑事訴訟法第163 條第1 、2 項定有明文。
    故法院固得依職權調查證據，但並無蒐集證據之義務。蒐集
    證據乃檢察官或自訴人之職責，事實審法院應以調查證據為
    其主要職責，其調查之範圍，亦以審判中所存在之一切證據
    為限，案內不存在之證據，即不得責令法院為發現真實，應
    依職權從各方面蒐集證據（最高法院91年度臺上字第5846號
    判決可資參照）。
四、被告庚○○部分：
    公訴人認被告庚○○涉嫌共同犯贓物罪嫌，無非係以：共同
    被告甲○○證稱係一名「庚○○」男子委託其報關，及自系
    爭貨櫃內確實查獲如附表所示之贓車等事實為證，訊據被告
    庚○○則堅詞否認犯罪，辯稱：伊並無委託共同被告甲○○
    報關，伊只是靠打零工及送瓦斯維生，並無設立「軒偉公司
    」，應係有人冒用伊名義設立公司等語，經查：
  (一)當初委託共同被告甲○○報關自稱「庚○○」之男子，並非
    本案到庭之被告庚○○，迭據甲○○於偵查、原審、本院審
    理中當庭指認證述明確（偵查卷頁14背面、原審卷第135 頁
    、本院卷第31頁），共同被告乙○○於原審審理庭中亦證稱
    ：伊不認識也沒見過在庭之被告庚○○（原審卷第137 頁）
    。雖被告甲○○於警詢中，經司法警察提示被告庚○○之個
    人基本資料及國民身分證影本時，雖曾指認即係該委託報關
    之「庚○○」（警卷頁7 、41），然觀之該國民身分證影本
    之照片與本人真實相貌則因有時間差距及拍攝之神韻表情不
    同，而有所差異，是其僅憑警方所提供身分證上之照片影本
    指認「庚○○」其準確性即尚非無疑；復衡以被告甲○○於
    偵查中第一次當庭指認時，即供陳其在警局所看的相片與在
    庭之被告庚○○看起來很像，但不是這個人，否認在場本件
    被告庚○○為當初委託其報關之人。且參之被告甲○○自警
    詢接受訊問起即辯稱對於系爭貨櫃內為贓車均不知情，其在
    所委託報關之貨櫃被查獲贓車而涉嫌贓物罪之情況下，衡之
    常情，其立場上應係希望能查出該自稱「庚○○」之男子，
    而能經調查訊問查明真相，以還其清白，故其故意迴護被告
    庚○○之可能性甚低。故自不能以共同被告甲○○在警詢中
    之前揭指認，即據為不利被告庚○○之認定。
  (二)又經原審向台北市政府調取本件報關名義之「軒偉公司」之
    設立資料，查得被告庚○○確係該公司之申請設立人及董事
    ，有該公司申請設立之卷宗在卷可稽（見外放證物），然查
    ：公司登記係採準則主義，公司登記主管機關依公司所附文
    件據以書面審查，如符合法令規定程式者即應核准其登記，
    申請人可檢附申請書件臨櫃或郵寄申請，至於送件人之資格
    並無限制等情，均經台北市政府以府建商字第9326609300號
    函覆明確（原審卷第70頁），可見公司之設立登記並非必由
    本人親自臨櫃申請，主管機關亦無須對申請人是否本人有申
    請設立公司之真意為實質審查。參以現時社會上因國民身分
    證件遭他人以不詳方式取得而予冒用之情事，亦時有所聞，
    則被告庚○○在原審所辯稱：伊之身分證件可能遭不詳方法
    取得而被冒用設立「軒偉公司」等情，自非與常情乖違而不
    可採。
  (三)綜上，被告庚○○究否確係委託被告甲○○為本件貨物報關
    之人，既存有合理之可疑，自不能以報關之名義為「軒偉公
    司」，而被告庚○○又為「軒偉公司」之設立登記之申請設
    立人，即據以推定被告庚○○有公訴意旨所指之收受、搬運
    贓物之犯行。
五、被告甲○○部分：
    公訴人認被告甲○○涉嫌共同犯贓物、偽造文書等罪嫌，無
    非係以：系爭貨櫃係由被告甲○○轉委託全通報關行代為報
    關，及自系爭貨櫃內確實查獲如附表所示之贓車等事實為證
    ，訊據被告甲○○則堅詞否認犯罪，辯稱：本件係伊於基隆
    海關遇見一名自稱「庚○○」男子欲報關在詢問相關事項，
    後來有委託伊報關，伊僅是賺取報酬，嗣伊又轉委託較為熟
    識之全通報關行報關，伊只知道大約是機器類的物品，並不
    知道貨櫃內所裝載係贓車等語，經查：
  (一)在全通報關行任職之陳賴豐在原審固證稱：本件查獲之貨櫃
    是以機器名義報關，係被告甲○○委託他報關的等語。惟在
    報關業界間，曾在報關業服務之人，離職後自己並未開設報
    關行，而於如有取得欲報關之客戶資料時，會將個案轉介給
    熟識之報關行以賺取中間差價之情形，亦屬常見；而被告甲○○之前亦曾在報關業界服務，除本件外以前也曾委託陳賴
    豐代辦報關事宜；又陳賴豐於受甲○○委託時，甲○○有告
    訴他本件系爭貨物是甲○○在基隆關遇到一名叫「庚○○」
    的人請他代辦報關的等情，並據證人陳賴豐在原審到庭證述
    明確（原審卷第168 至170 頁），是被告辯稱本件貨物係伊
    受1 名「庚○○」男子委任報關，伊為賺取差額報酬而收件
    後，再委託陳賴豐報關等情，尚屬可採。且本件被告係受委
    託報關，申報貨物名稱為動物飼料調配機械，數量5 台，有
    卷附財政部基隆關稅局94年3 月15日基普出字第0941005389
    號函附之出口報單可稽（原審卷第81至91頁），而向關稅局
    申報貨物出口實務通常均係文書作業流程，亦即由報關業者
    備齊相關文件資料提出申報，至於申報出口貨櫃實際裝載之
    貨物，負責報關者未必均為清點檢查，故本件縱申報出口之
    貨櫃經查獲有與上揭出口報單所載之貨物名稱不符之贓車5
    部，亦無法逕認定被告甲○○明知為贓物而收受、搬運之犯
    行。
  (二)再者，被告甲○○委託全通報關行報關，乃留下自己所有之
    0000000000號門號供陳賴豐與其聯絡用，本件查獲貨櫃內藏
    匿上開贓車後，即係由警方通知負責報關之陳賴豐到案說明
    ，再由陳賴豐撥打前揭電話通知甲○○到案等情，亦據證人
    陳賴豐在審到庭證述屬實，且有臺灣大哥大雙向通聯資料查
    詢單附卷可查（警卷第85頁），衡情，設若被告甲○○係屬
    贓車集團之犯罪成員，或事先即明知受委託報關及託運者係
    贓車，則其為逃避追查，應不會在委託報業者代辦報等事宜
    時留下以自己名義申辦使用之真實電話，而留下日後足供檢
    調人員循線追查而查獲之線索。
  (三)況司法警察調閱被告甲○○前揭電話自92年8 月5 日起至8
    月11日，即系爭貨櫃92年8 月13日遭查獲前數日之通話聯繫
    紀錄，亦未查得與被指為共同被告之庚○○、乙○○間有何
    通話聯繫之資料，或其他異常通信紀錄，有該雙向通聯資料
    查詢1 份在卷可稽（警卷頁85以下）；此外，共同被告乙○○、庚○○到庭亦均證稱伊等並不認識被告甲○○，以前也
    從未見過面等語。是公訴人所舉證據尚無法證明被告甲○○
    確明知所託運報關者係贓車，而有上開收受贓物、偽造文書
    之犯行。
六、被告乙○○部分：
    公訴人認被告乙○○涉嫌共同犯贓物罪嫌，無非係以：系爭
    贓車堆放於高雄縣大寮鄉○○村○○路60之6 號之倉庫，係
    由被告乙○○所承租，及自系爭貨櫃內確實查獲如附表所示
    之贓車等事實為證，訊據被告乙○○則堅詞否認犯罪，辯稱
    ：伊於92年4 月間即向鉅明公司承租系爭倉庫，平常供伊儲
    放雜貨。本件被查獲之贓車是北部一名因生意往來而認識之
    友人「陳莉芳」，向伊請託要借用伊承租之倉庫存放一筆機
    器貨物，伊並不知悉其存放的竟係贓車等語，經查：
  (一)系爭贓車於報關運出前堆放之倉庫，確係由乙○○向鉅明公
    司租用乙節，此固為被告乙○○所不否認，且有倉儲租賃契
    約書1 紙在卷可稽（警卷頁55），然查：本件系爭贓車堆運
    入庫時，係以木箱密封，由鉅明公司現場管理人員陳國昌駕
    駛堆高機將木箱堆置入庫，陳國昌因未拆箱檢查，從外觀上
    亦無法得知其內貨物為何等情，均據證人陳國昌到庭證述明
    確（本院審理卷頁130）， 依此事實，被告乙○○辯稱陳莉
    芳係以木箱密封貨物，伊運送前往倉庫時，並未拆箱檢查故
    不知其內所裝為何物等語，即非不可採。再者，觀諸系爭倉
    儲租賃契約書所載，被告乙○○係以真實姓名與鉅明公司訂
    約，所留存之行動電話0000000000，乃為真實，有該電話通
    聯紀錄1 份在卷可參（警卷頁76），聯絡地址高雄市○○○
    路44號6 樓亦屬真實，本件證人陳國昌初到案時，原誤認契
    約書之筆跡而指認被告為「沈達明」，經警依址查訪後，方
    查得被告乙○○，此觀諸其另於臺灣大哥大股份有限公司申
    辦電話留存之資料查詢表（警卷頁71）、陳國昌警詢筆錄（
    警卷頁23背面）自明，衡情，設若被告乙○○果有參與本件
    收受、寄藏贓車犯罪，其應無留下真實姓名、電話、地址，
    徒留線索供案發後易於追查查獲。故難僅因被告乙○○承租
    系爭倉庫之事實，即遽認其寄藏搬運贓車犯行。
  (二)至於被告乙○○辯稱委託伊堆放系爭貨物之女子「陳莉芳」
    （並提供基本年籍），經原審查詢後，發現「陳莉芳」早於
    79年7 月15日出境，且於87年11月18日遷出國外，有陳莉芳
    之個人基本資料查詢結果、入出境查詢結果2 紙在卷可稽（
    原審卷第145 、147 頁），被告乙○○所辯之「陳莉芳」，
    是否確有其人，雖值懷疑，然反面而論：被告如果確有犯罪
    而欲將罪責推諉他人，衡情應不會故意提供具體年籍資料供
    調查，或故意提供早已出境傳喚不到之人，致遭認係以不存
    在之人為「幽靈抗辯」；況現今社會冒用他人國民身分證而
    為不法行為者，並非少見，故該名「陳莉芳」女子是否冒用
    真正「陳莉芳」之年籍資料，致被告乙○○誤信真正，亦有
    可能；況被告否認犯罪事實所持之辯解，縱屬不能成立，如
    非有積極證據足以證明其犯罪行為，仍不能遽為有罪之認定
    （最高法院30年上字第1831號判例意旨可供參照），本件前
    揭積極證據，因不足證明被告乙○○犯罪，是其所抗辯「陳
    莉芳」縱未有其人，本院亦無法逕為有罪之認定。
七、綜上所述，公訴人對於被告之犯罪事實，乃有相當程度之舉
    證責任，本件公訴人起訴被告3 人共同犯贓物罪、被告甲○○另犯偽造文書等犯行，因均無法提出充足之積極證據，說
    服本院形成有罪之確信，且本院亦查無其他積極證據證明被
    告等犯罪，揆諸前揭說明，自應為被告等無罪之諭知。
八、原審因而為被告無罪之諭知，經核並無不當。公訴人仍執前
    詞，提起上訴指摘原判決所為被告無罪諭知係不當，惟本件
    認定被告無罪之理由已敘明如上，檢察官上訴並無理由，應
    予駁回。
據上論斷，應依刑事訴訟法第368 條，判決如主文。
本案經檢察官郭振昌到庭執行職務。
中　　華　　民　　國　　94　　年　　11　　月　　24　　日
                  刑事第一庭    審判長法  官  郭雅美
                                      法  官  江泰章
                                      法  官  莊崑山
以上正本證明與原本無異。
被告甲○○部分檢察官如不服本判決應於收受本判決後10日內向
本院提出上訴書狀，其未敘述上訴理由者，並得於提起上訴後10
日內向本院補提理由書狀（均須按他造當事人之人數附繕本）「
切勿逕送上級法院」。
被告乙○○、庚○○部分均不得上訴。
中　　華　　民　　國　　94　　年　　11　　月　　24　　日
　　　　　　　　　　　　　　　　　　　書記官  張文斌
附表
┌──┬─────┬────────┬────────┬────────┐
│編號│　被害人　│ 失　竊　時　間 │ 車　牌　號　碼 │ 引　擎　號　碼 │
├──┼─────┼────────┼────────┼────────┤
│ 一 │ 己 ○ ○ │　92/06/01      │　YZ-6719 　　　│  AA-AN11056 　 │
├──┼─────┼────────┼────────┼────────┤
│ 二 │ 戊 ○ ○ │　92/06/02      │　0023-FC　　　 │　1AZ0000000　　│
├──┼─────┼────────┼────────┼────────┤
│ 三 │ 丙 ○ ○ │　92/06/04      │　8R-6407　　　 │　AA-AN22943 　 │
├──┼─────┼────────┼────────┼────────┤
│ 四 │ 辛 ○ ○ │　92/06/04      │　9W-2073　　　 │　1AZ0000000　  │
├──┼─────┼────────┼────────┼────────┤
│ 五 │ 丁 ○ ○ │　92/06/04      │　ZE-0585　　　 │　VQ00000000　　│
└──┴─────┴────────┴────────┴────────┘
